臺灣臺北地方法院刑事判決　　　　　　　　　　　　　九十年度易字第一九八八號
　　公　訴　人　臺灣臺北地方法院檢察署檢察官
　　被　　　告　丁○○
　　選任辯護人　李祖麟
右列被告因詐欺案件，經檢察官提起公訴（九十年度偵字第二一五九號），本院判決
如左：
    主  文
丁○○無罪。
    理  由
一、公訴意旨略以：被告丁○○意圖為自己不法之所有，並基於概括犯意，先於民國
    八十八年初，在台北市內，向乙○○誆稱可購買電動玩具之零件，經由其工廠製
    造成機具後，再由雙方合作經營電動遊藝場，可獲鉅額利潤云云，致使乙○○誤
    信為真，而於同年四月二十九日簽發交付票號ＡＫ0000000號、付款人彰
    化商業銀行永和分行、帳號00000000號、面額新台幣（下同）三百萬元
    支票一紙，作為營運資金，並於同年七月二十九日訂立契約，以貓王育樂有限公
    司（下稱貓王公司）名義合作經營，同時向乙○○承租坐落台北縣永和市○○路
    四五五號房屋作為營業處所經營之。次於八十八年六月間，使用相同詐術，致乙○○再陷於錯誤，而投資位於台北縣中和市○○街三八五號一樓之「齊昇電動玩
    具場」，並於同年六月二十二日簽發交付票號ＢＣ0000000號，付款人彰
    化銀行永和分行、帳號00000000號、面額二百萬元、發票日八十八年六
    月二十六日之支票一紙，以為投資款項。詎被告取得前開資金後，僅以不相當之
    規模經營貓王公司及齊昇電動玩具場，且自八十八年八月間開始營運後，至同年
    十一月間即宣告倒閉，其間均未交代資產、負債等任何帳冊，且結束營業後隨即
    將上開二址內之電動玩具、生財器具等搬遷一空。復承前之概括犯意，再於八十
    九年三月間，在臺北縣中和市○○路一三四巷十七號，向乙○○佯稱有良好管道
    可銷售ＩＣ板等電動玩具器材，伊負責購買ＩＣ板零件，交由乙○○所經營之工
    廠製造成電動玩具，送交經濟部認定為非賭博性電玩取得許可後，再出售予第三
    人將可獲利不菲云云，致使乙○○陷於錯誤，而簽發交付支票三張，票額共二百
    二十五萬元（起訴書誤載為二百十五萬元），供作購買五百片ＩＣ板之用。惟被
    告取得款項後，並未依約交付ＩＣ板，迭經催討，乃勉強答應返還上開投資金額
    ，而簽發支票六紙，但其中三張支票（面額共一百八十萬元），經提示後仍因存
    款不足遭退票，乙○○始知受騙。因認被告涉有刑法第三百三十九條第一項之詐
    欺取財罪嫌等語。
二、按犯罪事實應依證據認定之，無證據不得推定其犯罪事實；不能證明被告犯罪者
    ，應諭知無罪之判決，刑事訴訟法第一百五十四條、第三百零一條第一項分別定
    有明文。而所謂證據，須適於為被告犯罪事實之證明者，始得採為斷罪資料，如
    未能發現相當證據，或證據不足以證明，自不能以推測或擬制之方法，以為裁判
    基礎，最高法院著有五十三年台上字第二七五○號及四十年台上字第八十六號判
    例足稽。又刑法第三百三十九條詐欺罪之成立，以意圖為自己或第三人不法之所
    有，施用詐術使人陷於錯誤而交付財物，或得財產上不法之利益或使第三人得之
    為構成要件；所謂以詐術使人交付財物，必須該財物之交付，係由於被施用詐術
    而陷於錯誤所致，若行為人所用方法，不能認為詐術，亦不致使人陷於錯誤，或
    行為人未施用何詐術，交付財物者亦非因陷於錯誤而交付，即不構成詐欺罪；至
    於債務人於債之關係成立後，如有未依債之本旨履行民事債務之情形，在一般社
    會經驗上可能之原因甚多，縱令是出於惡意不為履行，苟無足以證明其在債之關
    係發生時，自始即具有不法所有意圖之積極證據，亦僅能令負民事之債務不履行
    責任，依刑事訴訟法第一百五十四條規定，尚不得據此債信違反之客觀事態，而
    推定債務人原有詐欺取財或詐欺得利之犯意。
三、經核，公訴人認被告涉犯右揭罪嫌，無非係以告訴人乙○○之指訴、證人戊○○
    、丙○○律師之證詞及告訴人簽發之支票四紙、被告簽發之支票及退票理由單各
    三紙、合作經營契約書、房屋租賃契約書、付款簽收簿等影本各一件、照片八張
    、經濟部八十七年四月二十七日經（八七）商字第八七二○九四九○號函、同年
    七月二日經（八七）商字第八七二一五七七五號函、盈泰公司電子遊戲機查驗申
    請表七紙、統一發票二紙，並聲請本院向中國信託銀行天母分行函查被告支票存
    款帳戶退補紀錄為其主要論據。
四、訊據被告堅詞否認涉有右揭犯行，辯稱：伊於八十八年一月間購得台北縣永和市
    ○○路四四五號店面開設電動玩具店，從當年四月份就開始營業，並沒有跟乙○○說可以購買電動玩具零件，製造成機具再由雙方合作經營遊藝場等語，而是伊
    已經開設店面，且當時有六十幾台機具，跟乙○○說獲利蠻好的，他當時未置可
    否，隔幾天再來看店作評估，才於同年四月二十九日開支票交給伊表示要投資，
    投資股份佔總股份不到三分之一，雙方有打契約，該永和市的房子是伊的，訂立
    租賃契約是乙○○的要求，要伊付租金抵投資帳款，伊於同年八月六日也付給他
    三紙各八十萬元的支票租金，都兌現了；另齊昇電動玩具場於同年三月間就已經
    設立開始營運，當時有六十台機具，伊跟乙○○說這個行業風險很高，利潤也很
    高，乙○○於當年六月間評估這家店後，才於同年六月二十二日開支票給伊表示
    要投資，佔約五分之一的股份，也有訂立投資契約，該店面的景新街房子是伊向
    別人租的，租金每月六十萬元，伊總共支付兩年的租金；前述兩家店，乙○○都
    有獲利，也都有資產、負債帳冊，是之後經濟部於八十八年八月九日發公文撤銷
    執照，八十九年五月間被斷水斷電，才無法營運，同年七月份開始處理機具，變
    賣給中古商，賣得的錢用於支付租金、繳罰金。另伊與乙○○自八十七年十一月
    份就有合作製造ＩＣ板銷售，並無約定把ＩＣ板作成電動玩具出售，合作係因伊
    有該ＩＣ板遊戲軟體的商標著作權，但伊所有之東穎實業社無工廠登記證，製成
    ＩＣ板後，無法取得經濟部之查驗貼證，故與乙○○約定，伊負責製造、銷售，
    乙○○負責出資，並由其經營之盈泰公司提出申請評鑑，銷售所得利潤共享，在
    八十九年之前已合作過兩次，均是由乙○○各出資二百二十五萬元，再由伊開出
    六紙共計三百六十萬元保證票給乙○○，並以每片四千五百元之單價，向宏泰公
    司購得灌製好遊戲軟體之ＩＣ板五百片，再由乙○○經營之盈泰公司向經濟部申
    請查驗貼證後向外銷售，銷售所得金額兩次各三百六十萬元均有兌現，扣除乙○○出資成本各二百二十五萬元，利潤各一百三十五萬元作為下次投資款項，乙○○並未將利潤撥給伊，此次係循前述合作模式，所以乙○○於八十九年一月五日
    、二月五日、三月五日分三次共出資二百二十五萬元，伊取得資金後，有開出六
    紙共計三百六十萬元保證票，也有購買ＩＣ板成品向外銷售，此次伊所開立之保
    證票前三張均有兌現，後三張未兌現是因電動玩具店執照被撤銷，沒有錢才跳票
    ；是均無詐欺等語。
五、經查：
（一）公訴意旨認被告蔡維壕就告訴人乙○○於八十八年間投資經營貓王公司、齊昇
      電動玩具場，係被告施用詐術而陷於錯誤所致，認被告涉犯刑法詐欺取財罪嫌
      ，固提出告訴人指訴、證人即告訴人經營之盈泰科技股份有限公司（下稱盈泰
      公司）管理部課長戊○○、告訴人偵查中選任告訴代理人丙○○律師之證詞（
      序見本院九十一年七月三十日筆錄第二頁至第三十五頁、同年九月三日筆錄第
      十頁至第三十頁及同年七月三十日筆錄第三十六頁至第三十八頁）及告訴人簽
      發之三百萬元支票一紙、合作經營契約書、房屋租賃契約書、付款簽收簿等影
      本各一件、照片八張（序見八十九年度偵字第一三六一○號卷第十一頁、第十
      二頁至第十四頁、第十五頁至第十六頁、第十七頁及九十年度偵字第二一五九
      號卷第十五頁至第十八頁）為證，堪信告訴人確有開立支票投資被告經營之前
      開兩家電動遊藝場一節為真正。然告訴人乙○○投資該兩家電動遊藝場前，有
      至該兩處店面察看現場，其中貓王公司店面正在裝璜、齊昇電動玩具場已經開
      始營業，現場有十幾台電子遊戲機，開立投資支票交付被告後，仍有再至貓王
      公司店面察看，現場擺有三、四十台電子遊戲機，客人蠻多，裝璜約須二、三
      百萬元，設備約須一千萬元，齊昇電動玩具場裝璜要一、二百萬元，設備要一
      千萬元，有三、四十台，且告訴人均有依其投資所佔股數取得分紅，兩處店面
      均有經營四個月以上，才發現沒有經營等情，業據告訴人陳明（見前開本院九
      十一年七月三十日筆錄第五頁、第十六頁、第十九頁、第二十六頁至第三十二
      頁）在卷，核與證人戊○○到庭證述該兩家電動遊藝場確有計算盈虧而分紅等
      情（見前開本院九十一年九月三日筆錄第十二頁、第十四頁、第十九頁及第二
      十九頁）相符；次就檢察官聲請本院向中國信託銀行天母分行函查被告八十七
      年至八十九年間支票存款退補紀錄，據該銀行函附資料可知，被告於八十八年
      間除於當年度三月間有一筆金額四萬八千元之退補紀錄外，於公訴人所指被告
      施用詐術之八十八年間甚至連退票紀錄均無，有該銀行九十一年五月十六日中
      信銀母字第十一號函附退補紀錄在卷可查（見本院卷一）；再者，公訴人提出
      之前開房屋租賃契約書載明租賃期間自八十八年八月六日起至九十四年八月五
      日止（第二條參照），當可推知係於八十八年八月間所簽訂，然當時該處即貓
      王公司店面坐落之台北縣永和市○○路四五五號一樓，根本並非告訴人乙○○
      或其經營之盈泰公司所有，迄八十九年四月十日盈泰公司始取得該屋所有權，
      乙○○自始至終均非該屋之所有人，且未受原所有權人甲○○○或繼受所有權
      人被告委託出租，告訴人係為將來要買該屋而簽訂租約等事實，業據告訴人到
      庭直認無訛（見本院前開九十一年七月三十日筆錄第二十四頁至第二十五頁）
      ，並有該屋之建築改良物所有權狀、土地及建物登記謄本、土地及建物所有權
      狀（序見本院卷一被告九十一年四月十一日聲請調查證據狀所附證二、同年五
      月七日答辯狀所附證九及證十二）在卷足憑，足見公訴人指稱被告向告訴人承
      租該處房屋經營貓王公司云云，亦非真正；末就前開兩家電動遊藝場之停業原
      因，確係因台北縣政府於八十八年八月間分別以違反建築法第七十三條後段、
      商業登記法第三條規定為由，勒令停止使用（該建物）及停止營業而無法繼續
      經營等情，有台北縣政府八十八年八月十三日八八北府工使字第三○三○一三
      號函、同年月十二日八八北府建五字第三○七四六六號函（見本院卷一前開被
      告九十一年五月七日答辯狀所附證五、證六）在卷可稽；此外，公訴人所指被
      告曾於八十八年初「向乙○○誆稱可購買電動玩具之零件，經由其工廠製造成
      機具後，再由雙方合作經營電動遊藝場，可獲鉅額利潤云云」之詐術，遍查卷
      內證據資料，並無任何積極證據可信為真正，即使告訴人到庭亦認被告騙伊是
      ：被告把設備賣掉沒有跟伊分帳等語（見本院前開九十一年七月三十日筆錄第
      三十四頁）。足認被告既無施用前開公訴人所指詐術，亦無以「不相當規模經
      營」前開兩家電動遊藝場，更無向告訴人承租房屋經營貓王公司，前開兩家電
      動遊藝場之宣告倒閉，係因外力所致，非告訴人投資時，被告所得預料，告訴
      人投資前開兩家電動遊藝場而給付支票，並無陷於錯誤可言。至於告訴人投資
      後，被告「未交代資產、負債等帳冊，且結束營業後隨即將上開二址內之電動
      玩具、生財器具等搬遷一空」等情，縱認屬實，亦與被告當時有無施用詐術或
      告訴人有無陷於錯誤無關，核屬渠等間之民事糾葛，與刑法詐欺罪責無涉。
（二）公訴意旨另認被告於八十九年三月間施用詐術，致告訴人陷於錯誤，而交付共
      計二百二十五萬元（起訴書誤載為二百十五萬元）之支票三紙，並認被告涉犯
      刑法詐欺取財罪嫌，固提出告訴人指訴、證人戊○○之證詞（參見本院筆錄同
      前）及告訴人簽發之支票影本三紙、被告簽發之支票及退票理由單影本各三紙
      （序見前開第一三六一○號卷第七頁、第八頁至第十頁）為證，堪信告訴人確
      有簽發三紙支票交付被告，兩人間有合作購買ＩＣ板銷售之契約關係。然渠二
      人合作購買ＩＣ板銷售之契約關係，係自八十七年間即已開始，在此八十九年
      間之糾紛發生以前，已有兩次以上之相同合作模式，即由告訴人出資二百二十
      五萬元交付被告，被告簽發三百六十萬元遠期支票交付告訴人作為銷售擔保，
      並負責購買電子零件製成之ＩＣ板成品，再由告訴人經營之盈泰公司向經濟部
      申請查驗貼證後向外銷售，並非購得ＩＣ板後，再交由盈泰公司製成電動玩具
      向外銷售，銷售ＩＣ板所得利潤屬兩人所有，但不作分配，供作下次合作之資
      金，之前至少有二次確已依約購貨並銷售，銷售所得金額各三百六十萬元，均
      已兌現並存入告訴人經營之盈泰公司帳戶內，並無另立單獨帳戶，迄今仍未就
      利潤分配，此次八十九年間投資之二百二十五萬元亦係由前開盈泰公司帳戶內
      支出等事實，業據告訴人到庭直認無訛（見前開本院九十一年七月三十日筆錄
      第二頁至第四頁、第十三頁、第二十頁至第二十四頁），核與證人戊○○到庭
      結證情節（見前開本院九十一年九月三日筆錄第十四頁至第十七頁、第二十頁
      至第二十一頁、第二十八頁至第二十九頁）大致相符，並有公訴人提出之經濟
      部八十七年四月二十七日經（八七）商字第八七二○九四九○號函、同年七月
      二日經（八七）商字第八七二一五七七五號函、盈泰公司電子遊戲機查驗申請
      表七紙（序見前開第一三六一○號偵卷第三十五頁至第三十六頁、第三十七頁
      至第三十八頁及第三十九頁至第四十五頁）在卷足稽，則公訴人所指被告施用
      「向乙○○佯稱有良好管道可銷售ＩＣ板等電動玩具器材，伊負責購買ＩＣ板
      零件，交由乙○○所經營之工廠製造成電動玩具，送交經濟部認定為非賭博性
      電玩取得許可後，再出售予第三人將可獲利不菲云云」之詐術，已與卷內證據
      資料不符；且依公訴人提出告訴人交付被告用於投資共計二百二十五萬元之三
      紙支票，票載發票日分別為八十九年一月五日、二月五日及三月五日，衡諸經
      驗法則可知，商場上開立遠期支票者時有所聞，但鮮少倒填日期開立過期支票
      者，當可推知告訴人簽發前開三紙支票之第一張應係在八十九年一月五日之前
      ，則被告如何能在「八十九年三月間」向告訴人施用詐術，已屬不可想像，應
      以告訴人到庭所述：該次開立支票係承渠二人之前之合作模式，由被告向其公
      司之戊○○告知貨已賣完要再進貨，同時告知數量、價錢，經由告訴人同意而
      開立支票等情（見前開本院九十一年七月三十日筆錄第二十一頁）可採，若謂
      被告曾經施用詐術當係在八十九年一月五日之前，但依檢察官聲請本院向中國
      信託銀行天母分行函查被告八十七年至八十九年間支票存款退補紀錄，據該銀
      行函附資料可知，被告於八十九年二月二十五日之前，所有退票均已補足，迄
      八十九年二月二十五日始有退票未補之紀錄，有該銀行九十一年五月十六日中
      信銀母字第十一號函附退補紀錄在卷可查（見前開本院卷一），則當時即八十
      九年一月五日之前，被告債信情況尚未惡化，亦無對告訴人施用詐術之必要及
      可能；再者，被告及告訴人間自八十七年間即已開始合作購買ＩＣ板向外銷售
      ，在此八十九年間之糾紛發生前，已有兩次以上之相同合作模式，並均已依約
      購貨並銷售，銷售所得金額包含利潤在內，復均已兌現存入告訴人公司帳戶內
      ，該利潤包含屬被告所有將來應分配之利潤在內，僅暫不作分配，充作下次購
      貨之出資等情，已如前述，若謂被告於此八十九年間曾經施用詐術，何不於第
      一次合作時即施用詐術取得財物，反任告訴人在之前二次以上之合作關係中均
      霑利潤，又何須詐取包含屬自己利潤在內之金錢，顯與情理有違，況告訴人於
      此八十九年間交付之二百二十五萬元，亦非其個人所有之金錢，是既不足認被
      告曾經施用詐術，亦不足認告訴人依其與被告間之合作契約關係交付金錢係陷
      於錯誤所致。此外，被告取得前開告訴人交付之三紙支票並兌現後，已依約購
      買電子零件製成之ＩＣ板並向外銷售一節，不惟有公訴人提出之統一發票二紙
      （見前開第一三六一○號偵卷第四十六頁）附卷可憑，並有被告提出之ＩＣ板
      一片（外放）、購買ＩＣ板證明單及營利事業登記證影本各二紙在卷可稽，縱
      然「被告取得款項後，並未依約交付ＩＣ板」等情為真正，亦屬其與告訴人間
      之民事糾葛，核與刑法詐欺罪責無涉。
（三）此外，又查無其他積極證據，足認被告確有詐欺取財之情事，應認不能證明被
      告犯罪，依法應諭知無罪之判決。
據上論斷，應依刑事訴訟法第三百零一條第一項，判決如主文。
本案經檢察官楊朝森到庭執行職務
中      華      民      國    九十一    年     十一     月    二十八    日
                                      臺灣臺北地方法院刑事第三庭
                                          法  官  劉  台  安
右正本證明與原本無異
如不服本判決應於送達後十日內向本院提出上訴狀
                                          書記官  張  汝  琪
中      華      民      國    九十一    年     十二     月      七      日
